臺灣宜蘭地方法院民事判決　九十二年度訴字第一○九號
　　原　　　告　　乙○○○
　　兼訴訟代理人　丁○○
　　訴訟代理人　　丙○○
　　被　　　告　　行政院農業委員會林務局羅東林區管理處
　　　　　　　　　　　　　　　.
　　法定代理人　　甲○○　　　.
　　訴訟代理人　　戊○○　　　.
右當事人間請求返還不當得利事件，經本院於民國九十三年四月十六日辯論終結，判
決如左：
    主    文
原告之訴及假執行之聲請均駁回。
訴訟費用由原告乙○○○負擔十分之七，餘由原告丁○○負擔。
    事    實
甲、原告方面：
一、聲明：
（一）被告應給付原告丁○○新台幣（下同）三十一萬五千三百二十元，應給付原告
      乙○○○八十八萬八千八百九十三元。
（二）願供擔保請准宣告假執行。
二、陳述：
（一）先前原告丁○○因退休再任公職，被告認為原告丁○○原使用之宿舍基隆市○
　　　○路三一九巷三七號房屋（以下簡稱系爭房屋）已依使用借貸目的使用完畢，
　　　而訴請原告丁○○遷讓房屋，嗣經台灣基隆地方法院以八十五年度訴字第一號
　　　判決命原告丁○○騰空交還系爭房屋，原告乙○○○曾於強制執行程序中提起
　　　第三人異議之訴而遭駁回，原告丁○○為表示尊重司法，業已依照台灣基隆地
　　　方法院民事執行處執行命令自動搬遷完畢，然系爭房屋係原告丁○○於七十二
　　　年二月一日離職時，經前服務機關即林務局文山林區管理處依照行政院五十八
　　　年十二月八日台（五八）人政肆字第二五七六八號令釋規定准予合法續住，亦
　　　為原告丁○○一直所信賴，並符合行政院七十二年間頒行之事務管理規則第一
　　　百十四條之情形，應有信賴保護原則之適用，原告丁○○自始續住系爭房屋乃
　　　於法有據，然被告接管後明知上述情事卻蓄意規避依法行政，竟以台灣省五十
　　　七年九月間對於退休再任公職人員續住眷舍另有不符規定之解釋命令溯及既往
　　　適用而拒絕原告丁○○續住，嗣後並訴請原告丁○○遷讓房屋，而使原告丁○
　　　○原受保障之續住權利遭受損害，爰依據侵權行為之法律關係請求被告給付如
　　　訴之聲明所示之損害賠償。
（二）又系爭房屋之維護及修繕自始即屬被告自己之事務，且依其機關辦事細則規定
      亦為被告執掌權責範圍，原告丁○○未曾受委任自無正當性承擔修繕系爭房屋
      之義務，期間原告丁○○曾基於公產之維護及因急迫情況之需要而為修繕，包
      括地基不穩之補強、屋頂塌陷翻修、內牆、地板整修更新、浴廁及設備裝修等
      費用，共支出三十一萬五千三百二十元，此部分費用本應被告支出而不支出，
      且修繕之動產設施已因附合而成為被告所有之系爭房屋不動產之重要成分並增
      加房屋之價值，被告取得該動產所有權已屬無法律上原因而受利益，致原告丁
      ○○受有損害，爰依據民法第八百十六條規定及不當得利之法律關係請求被告
      返還所受之利益。
（三）台灣基隆地方法院八十五年度訴字第一號判決中關於被告得請求之權益範圍，
      依照地政機關建物登記謄本及建物登記平面圖謄本登載面積為五八．六八平方
      公尺，自始即未涵蓋原告乙○○○另行出資八十八萬八千八百九十三元興建之
      建物八八．九平方公尺，該部分權利範圍屬於原告乙○○○原始取得而非被告
      本身財力所形成，雖台灣高等法院八十七年度上字第九八五號判決確定該增建
      部分因附合故所有權歸屬於被告，然被告仍屬不當得利，致原告乙○○○受有
      損害，且被告有口頭承諾要補償，爰依據民法第八百十六條規定及不當得利之
      法律關係請求被告返還所受之利益。
三、對於被告抗辯所為之陳述：
（一）依照事務管理規則第二百六十三條、第二百六十條規定，系爭房屋應由被告每
      年實施定期檢查，有需要修繕者應由被告為之並派員調查使用情形，顯見系爭
      房屋之修繕義務為被告應盡之職責，然被告長期以來拋棄對於系爭房屋之維修
      ，而原告丁○○基於公益維護而為修繕，已使被告獲得相當之利益，且原告丁
　　　○○再任公職後，兩造間就系爭房屋之使用借貸關係因信賴退休權益被撤銷而
　　　消失，自無適用事務管理規則第二百六十五條規定之餘地。
（二）原告乙○○○自行增建部分，係在六十五年所興建，原告丁○○之前服務機關
　　　亦未予干預，不應適用行政院七十二年四月二十九日頒佈之事務管理規則第二
　　　百五十六條、第二百五十九條之規定，況且系爭房屋已變更為非公用土地並移
　　　交由國有財產局接管，被告既未獲該機關委任或授權，其管轄有重大瑕疵，且
　　　於原告乙○○○上訴最高法院期間，卻仍依照判決結果聲請強制執行而受利益
　　　，被告當時既非系爭房屋有管轄權限之機關，依照行政程序法第一百十一條第
　　　六款規定應不生實質效力，其雖取得所有權已屬不當得利。另命令不得抵觸法
　　　律，被告以事務管理規則抗辯而抵觸民法第八百十六條明文之規定，似有未合
　　　。
（三）被告抗辯不需要增建之利益，只需維持現狀返還云云，然被告當初聲請強制執
      行時已超出行政院六十二年二月十九日台六二人政肆字第三０八五號函令釋之
      權利範圍，顯見其聲請強制執行不當獲得增建及修繕之利益。
三、證據：提出行政院七十二年四月二十九日頒佈之事務管理規則影本、修繕費用支
　　出憑證資料及增建費用支出憑證資料影本各乙份為證。
乙、被告方面：
一、聲明：如主文所示。
二、陳述：
（一）原告丁○○修繕系爭房屋係其個人擅自所為，如原告丁○○認有修繕必要應循
      行政程序向被告管理單位申請維修，不循此途而事隔十年後再要求返還損害，
      顯然有違行政院頒佈之事務管理規則第二百六十五條規定，自不得向被告請求
      不當得利，亦非屬強迫得利。
（二）原告乙○○○自行出資興建之部分，業經台灣高等法院八十七年度上字第九八
      五號判決其附合於被告所有之系爭房屋，所有權仍屬被告，有法律上之原因，
      不具備不當得利之要件。原告乙○○○當初即違反前述事務管理規則第二百五
      十六條、第二百五十九條之規定，且被告亦不需要此增建利益，只需維持現狀
      返還系爭房屋即可，自不得向被告請求不當得利，亦非屬強迫得利。又被告並
      未承諾為補償，否認原告乙○○○此部分之陳述，此與規定不符。
（三）有關原告主張依據台灣省政府所屬各機關處理省有眷舍房地補充規定事項第二
      十五條對於眷舍現住人增建部分應予補償乙節，查系爭房屋當時即屬前林務局
      文山林區管理處基隆工作站辦公廳範圍之機關用地，不必列報，並無前該規定
      之補償事宜。又該補充規定僅為就增建者騰空補償之權益措施，並需依該規定
      辦理而非增建者不必依此規定即可獲得補償。
（四）系爭房屋係不動產而非動產，原告引用民法第八百十六條規定顯有未合。
（五）原告丁○○於七十二年退休他就後，原告二人仍占用作為公部門宿舍之系爭房
　　　屋，並非法增建，佔盡便宜又獲益，被告未蒙其利且受其害。
三、證據：提出行政院頒佈之新舊事務管理規則影本。
丙、本院依職權調閱台灣高等法院八十七年度上字第九八五號確定判決之民事歷審卷
    宗、台灣基隆地方法院八十五年度訴字第一號確定判決之民事歷審卷宗、八十六
    年度執字第二九四號民事執行卷宗。
    理    由
一、原告起訴主張：被告違法侵害原告丁○○續住系爭房屋之權利，適用錯誤之法令
    訴請原告丁○○遷讓房屋，經台灣基隆地方法院以八十五年度訴字第一號判決確
    定原告丁○○應遷讓房屋後，被告並據以聲請強制執行，嗣經原告乙○○○提起
    第三人異議之訴，復經台灣高等法院八十七年度上字第九八五號判決確定原告乙
    ○○○敗訴。原告丁○○、乙○○○先前分別因修繕及增建系爭房屋而支出三十
    一萬五千三百二十元及八十八萬八千八百九十三元，該等修繕及增建之動產設施
    雖因附合於被告所有之系爭房屋而致所有權歸屬於被告，但被告係無法律上原因
    獲得利益並不法侵害原告之權益，致原告受有前述動產所有權之損失，爰依據不
    當得利之法律關係請求被告返還所受之利益及依據侵權行為之法律關係請求賠償
    損害等語。
二、被告則以：原告丁○○擅自修繕系爭房屋，並未經合法程序申請被告進行修繕，
    已有不當，而原告乙○○○擅自增建之利益亦非被告所需要，依照行政院頒佈之
    事務管理規則第二百六十五條、第二百五十六條、第二百五十九條規定，原告不
    得擅自修繕及增建，原告違反前開規定且拒不搬遷，經被告訴請法院判決遷讓房
    屋並據以強制執行後，原告反而向被告提起本件訴訟請求返還所失利益及損害賠
    償，顯無理由等語，資為抗辯。
三、兩造不爭執之處：
（一）原告主張被告前訴請原告丁○○遷讓房屋，經台灣基隆地方法院以八十五年度
      訴字第一號判決確定原告丁○○敗訴；嗣被告據以聲請強制執行，原告乙○○
      ○於執行程序中提起第三人異議之訴，經台灣高等法院八十七年度上字第九八
      五號確定判決原告乙○○○敗訴之事實，為被告所自認，且經本院調閱台灣高
      等法院八十七年度上字第九八五號確定判決之民事歷審卷宗、台灣基隆地方法
      院八十五年度訴字第一號確定判決之民事歷審卷宗、八十六年度執字第二九四
      號民事執行卷宗審認無訛，堪予採信。
（二）原告主張曾就系爭房屋進行修建及增建，分別支出三十一萬五千三百二十元及
      八十八萬八千八百九十三元，並附合於系爭房屋之事實，業據其提出修繕及增
      建費用支出憑證資料為證，且為被告所不爭執。
四、本件之爭點：
　　原告主張被告不法侵害其合法續住之權利，且被告不當獲得原告修繕及增建所施
　　設之動產附合於系爭房屋而取得該部分動產所有權之利益，被告構成侵權行為及
　　不當得利等語；被告則辯稱原告違反行政院頒佈之事務管理規則第二百六十五條
　　、第二百五十六條、第二百五十九條規定而擅自修繕及增建，被告並無不法行為
　　及不當得利可言，且原告擅自修繕及增建並非被告所需要之利益等語。是本件之
　　爭點即在於：（１）被告是否有不法行為而侵害原告之權利而致原告受有修繕及
　　增建利益之損害？（２）被告取得附合於系爭房屋之動產設施是否構成不當得利
　　？是否需要返還所受利益？茲分述如下：
五、關於侵權行為之部分：
（一）按因故意或過失，不法侵害他人之權利者，負損害賠償責任。故意以背於善良
      風俗之方法，加損害於他人者亦同。違反保護他人之法律，致生損害於他人者
      ，負賠償責任。但能證明其行為無過失者，不在此限。民法第一百八十四條定
      有明文。要言之，侵權行為之法律構成要件，必須行為人主觀上有故意過失、
      行為具有不法性、發生侵害被害人權利之結果及行為與結果間有相當因果關係
      者，始足當之。
（二）本件原告原先起訴時僅泛稱被告構成侵權行為云云，經本院依職權闡明後，原
      告於九十三年四月十六日言詞辯論時明確陳明其所主張之侵權行為係被告於八
      十四年間違法拒絕其合法續住權利之行為，惟查：被告拒絕原告丁○○續住系
      爭房屋之行為並無違法可言，於台灣基隆地方法院八十五年度訴字第一號確定
      判決理由二中已詳予論述，原告猶執前詞而為主張，已屬未洽。況原告自承支
　　　出修繕及增建費用係六十幾年之事，而原告所提出而被告不爭執之前開單據則
　　　為七十三年、七十八年間進行修繕及增建，則原告先前所支出修繕及增建之費
　　　用與被告於八十四年拒絕原告丁○○續住之行為，亦無相當因果關係可言，實
　　　難以認定被告拒絕原告丁○○續住行為何以會造成原告支出修繕及增建費用利
　　　益受損之損害結果，從法律要件觀之，原告主張本件構成侵權行為，顯無理由
　　　。
六、關於不當得利之部分：
（一）按動產因附合而為不動產之重要成分者，不動產所有人，取得動產所有權。因
      前五條之規定，喪失權利而受損害者，得依關於不當得利之規定，請求償金，
      為民法第八百十一條、第八百十六條分別定有明文。其立法目的僅在於鼓勵經
      濟價值之創造，以及避免回復原狀，以維護社會之經濟，故規定所有權歸屬於
      不動產所有人取得，純係基於法律技術上之便宜措施，非實質上付予終局之利
      益，為平衡當事人之損益，乃另規定得依不當得利請求，且其僅為不當得利法
      律構成要件之準用，適用上仍應符合不當得利之一般構成要件。又附合如係出
      於受損人本身之侵權行為時，受損人是否仍能基於不當得利之規定，而向受益
      人主張不當得利請求權即有疑問，此即學說上所稱之「強迫得利」情形，形式
      上受益人雖增加其所有之部分，看似有利，然實質上確係違背受益人之意思，
      並無增益所有權之效能，甚或有害其所有權之行使，要言之，如受損人本身之
      惡意行為，致動產因附合於不動產而喪失動產所有權之利益，衡諸誠信原則及
      惡意不應受保護之法理，在法律適用上應趨向限制受損人之不當得利請求權，
      以免受益人反因惡意受損人之行為而負擔其不欲享有之利益，合先敘明。
（二）查原告主張修繕系爭房屋包括地基不穩之補強、屋頂塌陷翻修、內牆、地板整
      修更新、浴廁及設備裝修等費用，共支出三十一萬五千三百二十元，另行出資
      增建八八．九平方公尺，共支出八十八萬八千八百九十三元云云。惟查：原告
      其所提出之收據中（即原告書狀上所編碼補充證物十八及追加證物一），部分
      僅有總括之費用，例如水電裝修費八千二百元、修理宿舍浴廁費五萬元、房屋
      修建費合計二十四萬元，是否限於材料費用或包括工資，未見原告進一步舉證
      敘明；另尚有修理房屋工資四萬三千九百五十元，顯然非屬材料費用，並非動
      產設施所有權本身之價值。上述費用既無法證明屬於動產設施所有權本身之價
      值，甚至屬於工資而非動產設施所有權本身之價值，自不得依照民法第八百十
      六條規定請求返還喪失動產所有權之利益。是原告所請求之金額是否屬於動產
      所有權之價值本身而得主張不當得利，已屬可疑。
（三）次按行政院於四十六年六月六日所頒佈之事務管理規則第四十五條已規定：「
      居住人如願自費修理、添建或改造宿舍任何部分，必須經機關首長批准後方可
      施工，惟居住人遷出宿舍時，不得拆除及要求補償工程費用」。行政院於七十
      二年四月二十九日頒佈修正之事務管理規則第二百五十六條第一項亦規定：「
      宿舍借用人不得將宿舍出（分）租、轉借、調換、轉讓、增建、改建、經營商
      業或作其他用途」；第二百六十五條規定：「借用宿舍，如由借用人自費修繕
      ，遷出時，應維持現狀，並不得要求補償」。行政院嗣於九十年間修正後之現
      行事務管理規則第二百五十六條第一項、第二百六十五條條文仍維持前述內容
      並未變更，此有被告所提出行政院頒佈之新舊事務管理規則影本及原告所提出
　　　七十二年四月二十九日頒佈之事務管理規則影本各乙份在卷可參。查系爭房屋
　　　係作為原告丁○○之職務宿舍使用，其配偶即原告乙○○○係因婚姻同居之關
　　　係而居住使用系爭房屋，並非另行獨立取得使用權利，故原告二人於使用系爭
　　　房屋時，均應受前開事務管理規則相關規定之限制。原告違反前開規定擅自修
　　　繕、增建系爭房屋，已屬惡意之情形，其所修繕、增建部分之利益依照前開規
　　　定亦顯非屬於被告所需要之利益，核屬惡意「強迫得利」之情形，參照前述說
　　　明，原告自不得請求被告返還所支出之修繕與增建費用。
七、綜上所述，本件原告依據不當得利及侵權行為之法律關係請求被告給付原告丁○
　　○三十一萬五千三百二十元及給付原告乙○○○八十八萬八千八百九十三元，於
　　法無據，應予駁回。其假執行之聲請，亦因訴之駁回而失所附麗，應併予駁回。
八、本件事證已臻明確，兩造其餘攻擊防禦方法及原告所提出之台灣基隆地方法院民
　　事執行處通知影本、原告丁○○於七十二年二月一日之員工離職證明書影本、文
    山區管理處辦事細則部分條文影本、系爭房屋建物更正前後登記謄本及建物平面
    圖謄本影本、八十七年冬字第三十八期台灣省政府公報影本、行政院五十八年十
    二月八日台（五八）人政肆字第二五七六八號函影本、里長證明書影本、基隆市
    ○○段五九九、六０三號土地登記謄本及地籍圖、上訴最高法院聲明狀影本、台
    灣省政府所屬各機關處理省有眷舍房地補充規定事項影本、監察院八十三年三月
    十九日八三台三字第三三一三號函影本、各機關經管國有公用被占用不動產處理
    原則影本、基隆市六十一年間都市計畫地形圖影本、八十三年間航測地形圖影本
    、被告聲請繼續執行狀影本、接管切結書影本、原告自六十七年至七十一年度綜
    合所得稅結算申報書影本、基隆市未領得使用執照之既有建物申請接水接電處理
    要點及相關規定影本、基隆市○○段四０之一五五號土地登記謄本、台灣省政府
    函影本、林務局八十四林行字第一八二０八號函影本、被告之民事起訴狀影本、
    原告丁○○之撤回上訴狀影本、台灣基隆地方法院執行處筆錄影本、被告之再審
    答辯狀影本各乙份及照片乙張，並聲請訊問證人陳星金、劉錦隆、劉灼熙，及被
    告提出之台灣省政府所屬各機關處理省有眷舍房地補充規定事項影本乙份，均核
    與本件訴訟之待證事實無關，核與判決結果不生影響，爰不一一論述，併此敘明
    。
八、結論：原告之訴為無理由，依民事訴訟法第七十八條、第八十五條第一項但書，
　　判決如主文。
中　　　華　　　民　　　國　　九十三　　年　　　四　　　月　  二十三  　日
                                臺灣宜蘭地方法院民事庭
~B法　　　官　林俊廷
正本係照原本作成
如對本判決上訴，須於判決送達後廿日內向本院提出上訴狀
中　　　華　　　民　　　國　　九十三　　年　　　四　　　月　　　六　　　日
~B法院書記官　黃月雲
